臺灣嘉義地方法院民事判決
110年度訴字第146號
原      告  劉柳平  
訴訟代理人  陳妍寧  
被      告  劉國書  

兼上一人之
訴訟代理人  劉陳和  
被      告  劉銘昇  

訴訟代理人  盧麗美  
被      告  林書立  
上列當事人間分割共有物事件，經本院於民國110年7月13日言詞
辯論終結，判決如下：
    主  文
原告之訴駁回。
訴訟費用由原告負擔。
    事實及理由
一、原告起訴主張略以：
㈠、坐落嘉義市○○段0000000地號土地（下稱系爭土地）為兩造所
    共有，又兩造對系爭土地無法達成分割協議，系爭土地使用
    目的亦無不能分割，或以契約定有不分割期限，爰請求將系
    爭土地原物分配於各共有人。
㈡、被告林書立雖辯稱共有人間就系爭土地約定供做道路使用云
    云。惟原告否認有該約定，況縱該約定為真實，亦於92年間
    所協議，距今已超過15年，被告林書立已逾請求原告履行協
    議之時效，而不得再為主張。況該協議全無任何公示，亦不
    能拘束原告。又被告林書立逕自剷除系爭土地上之水稻，並
    進行填土、灌作擋土牆等工作，業經認定為違規使用，倘未
    恢復農業使用將遭課徵土地增值稅等，將使原告及其他共有
    人權益損失重大，原告一再要求系爭土地須供其通行，實令
    人難以接受，故系爭土地既經嘉義市地政事務所函覆鈞院得
    辦理土地分割（見本院卷第219頁），則應准予分割系爭土
    地。
㈢、並聲明：准予分割系爭土地，分割方法如下：
   1.起訴狀附圖A部分，面積189.56平方公尺，由被告劉陳和單
     獨取得。
   2.起訴狀附圖B部分，面積94.78平方公尺，由被告林書立單
     獨取得。
   3.起訴狀附圖C部分，面積94.78平方公尺，由被告劉銘昇單
     獨取得。
   4.起訴狀附圖D部分，面積189.56平方公尺，由被告劉國書單
     獨取得。
   5.起訴狀附圖E部分，面積189.56平方公尺，由原告單獨取得
     。
二、被告方面：
㈠、被告林書立略以：系爭土地為農業區農業用地，係於92年7月
    28日分割自同地段1275-4地號土地，斯時同地段1275-4地號
    土地之原地主為訴外人劉桂香，其將該土地分割出同地段12
    75-9地號、1275-10地號、1275-11地號、1275-12地號土地
    ，因其中1275-9地號、1275-12地號土地分割後為袋地，遂
    分割出系爭土地做為留設農業道路使用，則本件應符合民法
    第823條第1項但書「因物之使用目的不能分割」之情形。況
    系爭土地面積僅758.24平方公尺，不符合農業發展條例第16
    條第1項「每宗耕地分割後每人所有面積需達0.25公頃」之
    規定，依上開法令規定，亦不得分割系爭土地。
㈡、被告劉銘昇略以：被告劉銘昇、林書立有將系爭土地規劃作
    道路使用，遂不同意分割。
㈢、被告劉陳和、劉國書略以：我們有四分之三的人同意分割系
    爭土地。
三、本院得心證之理由：
㈠、經查，系爭土地面臨育人路，東北側毗鄰同地段1270-11地號
    土地為原告劉柳平所有，目前種植水稻，已經收割；西北側
    毗鄰同地段1275-11地號土地，為被告劉陳和所有，目前種
    植水稻，已經收割；系爭土地東南側毗鄰同地段1275-9地號
    土地為被告劉國書所有，目前種植水稻，已經收割；系爭土
    地西南側毗鄰同地段1275-18地號土地為被告林書立所有，
    以前種植水稻，目前北半段部分沒有作物，南半段部分有種
    植芭樂；系爭土地與同地段1270-11、1275-9地號土地連接
    線位置，目前構築水泥路基，地面上已經完成填土，尚未鋪
    設柏油或水泥路面，面寬約6米，深度約126米圍繞在系爭土
    地外側周圍之土地，均與他人土地相鄰，均無可聯絡公路的
    道路。據到場之被告林書立稱其所有1275-18地號土地為109
    年6月購入，購入前均出租予第三人種植水稻，系爭土地填
    土及構築水泥路基大約於109年9月由伊所鋪設。據被告林書
    立稱購入後沒有通路。據在場原告稱系爭土地在被告林書立
    填土之前是其阿公即訴外人劉柳水妙出租予第三人種植水稻
    。據被告林書立稱系爭土地於92年分割為5塊土地，其買了
    之後，再由同地段1275-12地號土地分割成二筆土地，增加
    同地段1275-18地號土地即其購入之這筆土地。根據地政之
    資料，92年其等分割時就已預留系爭土地作為道路等情，有
    本院110年3月17日勘驗筆錄、地籍圖謄本示意圖及系爭土地
    現況照片等件為憑（見本院卷第151-158頁；第203-207頁）
    。由此可知，除被告劉陳和所有0000-00號、原告所有0000-
    00號土地，因面臨育人路而有適宜之通路聯絡公路外，其餘
    被告劉銘昇所有0000-00號、被告劉國書所有1275-9號及被
    告林書立所有0000-00號土地，與公路均無法聯絡，而為袋
    地可堪認定。
㈡、次查，分割前育人段1275-4號土地，於92年7月間分割出同段
    1275-9號、0000-00號、0000-00號、0000-00號及系爭0000-
    00號等五筆土地，其中0000-00號土地再分割出0000-00號土
    地，由被告林書立輾轉取得所有權等情，此有1275-9、1275
    -11、1275-12、1275-18、1275-10地號土地第三類謄本影本
    （見本院卷第81-87頁）、嘉義市地政事務所110年1月25日
    嘉地一字第1100050318號函影本（見本院卷第89頁）及1275
    -9、1275-10、1275-11、0000-00號土地登記第一類謄本、
    地籍異動索引（見本院卷第91-116頁）等影本附卷可稽。再
    查，系爭土地地形為寬度6米、深度104米長之正長方型，東
    側由北至南分別與0000-00號、1275-9號土地相鄰，西側由
    北至南則分別與0000-00號、0000-00號及0000-00號相鄰，
    此有系爭0000-00號土地，自1275-4號土地分割時之土地複
    丈成果圖及地籍圖謄本各乙份在卷足憑（見本院卷第121-12
    2頁；第23頁）由系爭土地之地形為正長方形，寬度恰與一
    般道路之寬度相同，且北端延伸至育人路面及0000-00號、1
    275-9號及0000-00號三筆土地均為袋地，而系爭0000-00號
    土地均與上開三筆袋地相鄰接，以及系爭土地登記為上開周
    圍土地之所有權人即本件兩造保持共有等情形以觀，可知系
    爭0000-00號土地，於自1275-4號土地分割出來之時，即已
    將之預設做為上開三筆袋地通行道路之用甚明。
㈢、按各共有人，除法令另有規定外，依民法第823條第1項之規
    定，得隨時請求分割共有物。但因物之使用目的不能分割或
    契約訂有不分割之期限者，不在此限。易言之，如因物之使
    用目的而不能分割者，物之共有人即不得請求分割共有物。
    經查，系爭土地依其目的乃在作為周圍土地所有人即兩造道
    路通行之用，有如前述，揆諸上開法條規定，即不得為分割
    。
㈣、從而，原告起訴請求分割系爭土地，於法無據，而不應准許
    ，應予駁回。
㈤、又本件待證事實已臻明瞭，兩造其餘攻擊防禦方法及舉證，
    對判決之結果已不生影響，爰不一一詳為審酌，併此敘明。
四、訴訟費用負擔之依據：民事訴訟法第78條。　
中　　華　　民　　國　　110 　年　　7 　　月　　30　　日
                       民事第一庭法　官  曾文欣
以上正本係照原本作成。
如對本判決上訴須於判決送達後20日內向本院提出上訴狀（須按
對造人數提出繕本）。
如委任律師提起上訴者，應一併繳納上訴審裁判費。
中　　華　　民　　國　　110 　年　　7 　　月　　30　　日
                                 書記官　陳慶昀  
附表：
┌──┬──────┬────────┐
│編號│姓名        │應有部分比例    │
├──┼──────┼────────┤
│１  │劉國書      │4分之1          │
├──┼──────┼────────┤
│２  │劉陳和      │4分之1          │
├──┼──────┼────────┤
│３  │劉柳平      │8分之2          │
├──┼──────┼────────┤
│４  │劉銘昇      │8分之1          │
├──┼──────┼────────┤
│５  │林書立      │8分之1          │
└──┴──────┴────────┘